臺灣高雄地方法院民事判決　　　　　　　110年度訴字第228號
原　　　告　陳春浩　

訴訟代理人　蔡進清律師
被　　　告　王秋誠　
上列當事人間請求損害賠償等事件，本院於民國110 年10月25日
言詞辯論終結，判決如下：
    主      文
被告應給付原告新臺幣柒萬元，及自民國一百一十年二月二日起
至清償日止，按週年利率百分之五計算之利息。
原告其餘之訴駁回。
訴訟費用由被告負擔百分之八，餘由原告負擔。
本判決第一項得假執行。但被告以新臺幣柒萬元為原告預供擔保
，得免為假執行。
原告其餘假執行之聲請駁回。
    事實及理由
一、原告主張：
  ㈠原告前將其所有坐落高雄市○○區○○段○○段000000地號
    土地（下稱系爭土地）委託被告仲介銷售，被告計算評估後
    告知系爭土地價值約新臺幣（下同）400 萬元，售地之土地
    增值稅（下稱土增稅）預估約為100 萬元，兩造乃於民國10
    9 年1 月19日簽定委託銷售服務費同意書（下稱委售同意書
    ），並於委託銷售期間曾經兩度修改，最終達成「…委託出
    售價新台幣337 萬元整，服務費4 ％，如有賣超出337 萬之
    部分，由委託人同意及受託人平分。如賣400 萬，則服務費
    為44.98 萬。如土增稅未達100 萬，則服務費依價差計算比
    例…簽約金200 萬，尾款100 萬，土地增值稅由買方付（按
    ：應為「負」之誤寫）擔全額，並將稅單交由賣方」等內容
    之協議，原告並依被告要求先行於109 年1 月21日預付服務
    費224,900 元予被告簽收。
  ㈡嗣被告仲介訴外人馬清萬以400 萬元購買系爭土地，並約定
    於109 年1 月20日簽訂土地買賣契約書（下稱系爭買賣契約
    ），簽約當時係買賣雙方與訴外人即代書陳佳利在場，陳佳
    利於土地買賣契約書上記載買賣價金為300 萬元，並告知馬
    清萬短少之100 萬元係預留作代繳土增稅之用，亦即賣方實
    際所得買賣價金為300 萬元，另100 萬元係預估買方依約應
    負擔之土增稅，原告因被告在仲介過程多次提及土增稅係10
    0 萬元，基於對被告之信賴，遂於當日簽署系爭買賣契約。
    詎109 年1 月21日經高雄市稅捐稽徵處核定系爭土地出售之
    土增稅額為零元，原告因被告疏未正確查究計算系爭土地出
    售時之土增稅金額，致誤信土增稅額為100 萬元，並同意簽
    署系爭買賣契約，因此受有100 萬元之價金損失，扣除馬清
    萬已自願再貼補予原告之20萬元後，原告仍受有80萬元之損
    失；又被告以居間房地買賣為營業，卻未就土增稅之估算盡
    其調查之善良管理人注意義務，計算錯誤並提供錯誤不實資
    訊予原告，屬違反保護他人之法律，且對於上開訂約事項亦
    未盡民法第567 條規定所定調查義務，致原告出售系爭土地
    受有損害，原告自得依民法第184 條第1 項、第2 項及第22
    7 條等規定，請求被告負損害賠償責任。另以買賣價金300
    萬元計算，服務費應只有12萬元，原告已預付224,900 元，
    被告應返還104,900 元（計算式：224,900 元－12萬元＝10
    4,900 元），經兩造事後協議（下稱系爭協議），被告承諾
    退還已收服務費104,900 元予原告，並於109 年2 月4 日退
    還34,900元，尚欠款7 萬元（計算式：104,900 元－34,900
    元＝7 萬元），原告自得依系爭協議請求被告給付。
  ㈢為此，爰依民法第184 條第1 、2 項、第227 條及系爭協議
    之法律關係提起本件訴訟等語。並聲明：⒈被告應給付原告
    87萬元，及自起訴狀繕本送達翌日起至清償日止，按週年利
    率5 ％計算之利息；⒉願供擔保，請准宣告假執行。
二、被告則以：伊確實有算錯土增稅，然當時試算土增稅時，伊
    有製作試算表並註記最後稅額以國稅局認定為準，伊所製作
    之試算表僅供參考，且簽約時代書亦會試算土增稅，伊有詢
    問代書土增稅為多少，但代書當時不願告知，而原告與馬清
    萬簽約時也不讓伊到場，當時買賣價款400 萬元，簽約時買
    方一直說將那100 萬元扣除讓他去繳土增稅，原告亦表示10
    0 萬元直接挪用去繳土增稅，不用再寫進買賣契約，伊另有
    告知原告土增稅要註記多退少補，只是代書並無註記。此外
    ，伊於買賣後第三天有約陳佳利、馬清萬至原告那邊，當時
    代書就說土增稅有算錯，然伊於買賣雙方簽約當時就已經有
    告知多退少補，且當時一開始委託之買賣價金是330 萬元、
    服務費4 ％，後價金減為300 萬元，加上馬清萬退還之20萬
    元，原告已收受320 萬元，超出預期委託之價格，故原告並
    無損失等語資為抗辯。並聲明：原告之訴駁回。
三、兩造不爭執事項：
  ㈠原告於109 年1 月間將其所有系爭土地委託被告仲介銷售，
    被告計算評估後告知系爭土地價值約400 萬元，而售地之土
    增稅預估約為100 萬元，兩造並於109 年1 月19日簽定委售
    同意書（於委託銷售期間曾經兩度修改），原告則於109 年
    1 月21日預付服務費224,900 元予被告簽收。
  ㈡被告仲介馬清萬以400 萬元購買系爭土地，但代書陳佳利於
    土地買賣契約書上係記載買賣價金為300 萬元。
  ㈢109 年1 月21日經高雄市稅捐稽徵處核定，系爭土地出售之
    土增稅額為零元。
  ㈣馬清萬事後自願貼補原告20萬元，另事後被告承諾退還已收
    服務費104,900 元予原告，並於109 年2 月4 日退還34,900
    元。
四、本件原告主張因被告錯誤預估系爭土地出售之土增稅金額，
    致其損失100 萬元，且被告應依系爭協議返還仲介服務費7
    萬元，此為被告所否認並以前詞置辯，則本件之爭點厥在於
    ：㈠原告是否因被告錯誤預估系爭土地出售之土增稅金額，
    致損失100 萬元？原告得否請求被告負損害賠償責任？金額
    若干？㈡原告請求被告依系爭協議返還仲介服務費7 萬元，
    是否有據？茲將本院得心證之理由析述如下：
  ㈠原告是否因被告錯誤預估系爭土地出售之土增稅金額，致損
    失100 萬元？原告得否請求被告負損害賠償責任？金額若干
    ？
  ⒈按因故意或過失，不法侵害他人之權利者，負損害賠償責任
    ；故意以背於善良風俗之方法，加損害於他人者亦同；違反
    保護他人之法律，致生損害於他人者，負賠償責任，但能證
    明其行為無過失者，不在此限，民法第184 條第1 、2 項分
    別定有明文。而侵權行為保護之客體，主要為被害人之固有
    利益（又稱持有利益或完整利益），民法第184 條第1 項前
    段所保護之法益，原則上限於權利（固有利益），而不及於
    權利以外之利益特別是學說上所稱之純粹經濟上損失或純粹
    財產上損害，以維護民事責任體系上應有之分際，並達成立
    法上合理分配及限制損害賠償責任，適當填補被害人所受損
    害之目的，故該條項前段所定過失侵權行為之成立，須有加
    害行為及權利受侵害為成立要件（最高法院101 年度台上字
    第496 號判決意旨參照）。又按原告請求之損失若屬獨立於
    人身或所有權之外而直接遭受財產上之不利益，非因人身權
    或物權等既存法律體系所明認之權利被侵害而伴隨衍生之損
    害，屬於學說上所稱之純粹經濟上損失或純粹財產上損害（
    最高法院103 年度台上字第178 號判決要旨參照）。再按所
    謂侵害他人之自由，包括剝奪他人之行動或限制其行動自由
    ，或以強暴、脅迫之方法，影響他人之意思決定，或對其身
    心加以威脅，使生危害，亦包括在內（最高法院81年度台上
    字第2462號判決要旨參照）。經查，本件原告係主張被告疏
    忽未查清楚土增稅數額致其受有100 萬元價金之損害（見本
    院訴字卷第25頁），則被告之行為態樣即屬未盡注意義務之
    過失，自無適用民法第184 條第1 項後段規定之可能；其次
    ，原告主張被告提供錯誤訊息且未盡調查義務，然此100 萬
    元之損害非因人身權或物權等既存法律體系所明認之權利被
    侵害而伴隨衍生，性質上屬於純粹經濟上損失或純粹財產上
    損害，揆諸前揭說明，並非民法第184 條第1 項前段規定之
    保護客體，原告以該條項為據請求被告負損害賠償責任，洵
    屬無據。而原告雖主張意思決定自由權受到侵害，然無論被
    告是否疏未查證而提供錯誤訊息，原告對於是否與馬清萬訂
    立買賣契約、出售系爭土地抑或要如何將系爭土地出售等節
    ，仍有自主決定之意思自由，其意思表示自由並未遭被告剝
    奪或限制，亦未遭被告以強暴、脅迫之方法致影響其意思決
    定，或對其身心加以威脅使生危害，故原告主張其意思決定
    自由權遭侵害而受有損害云云，亦非可取。至於原告雖另主
    張被告以居間房地買賣為營業，關於訂約事項，依民法第56
    7 條第2 項規定有調查之義務，被告未盡調查之善良管理人
    注意義務而計算土增稅錯誤，提供錯誤不實資訊予原告，屬
    違反保護他人之法律云云（見本院訴字卷第80頁），然民法
    第567 條係關於居間契約之規定，係在當事人間定有居間契
    約時所適用而為契約關係，縱有違反，亦屬當事人能否依居
    間契約之規定、契約之約定或債務不履行之規定請求損害賠
    償之問題，難認此規定屬「保護他人之法律」，否則侵權行
    為與債務不履行間之分際即無從區別，是原告以民法第184
    條第2 項請求被告負損害賠償責任，亦屬無據。
  ⒉次按因可歸責於債務人之事由，致為不完全給付者，債權人
    得依關於給付遲延或給付不能之規定行使其權利。因不完全
    給付而生前項以外之損害者，債權人並得請求賠償，民法第
    第227 條亦規定甚明。而損害賠償之債，以有損害之發生及
    有責任原因之事實，並二者之間有相當因果關係為成立要件
    。原告主張被告應負不完全給付之損害賠償責任，析述如下
    ：
  ⑴經查，系爭土地出售之土增稅額，於109 年1 月21日經高雄
    市稅捐稽徵處核定為0 元，此為兩造所不爭執，並有高雄市
    稅捐稽徵處土增稅免稅證明書為佐（見本院審訴卷第41頁）
    ；另系爭土地於109 年1 月20日訂約買賣時，申報之移轉現
    值係按每平方公尺10,830元計課、申報之土地契約所載金額
    為3,508,920 元，核定之土增稅為0 元，若申報之土地契約
    所載金額為400 萬元時，如申報移轉現值選擇按110 年公告
    土地現值，因前次移轉現值為每平方公尺10,830元，地於系
    爭土地110 年度公告土地現值每平方公尺10,400元，土增稅
    仍為0 元，如申報移轉現值選擇按總額計課（按每平方公尺
    12,345元計課），核算預估土增稅稅額應繳納98,216元，此
    有高雄市稅捐稽徵處岡山分處110 年3 月22日高市稽岡增字
    第1108555553號函附卷可稽（見本院訴字卷第19至20頁）。
    是以，被告計算評估後告知原告系爭土地出售之土增稅約為
    100 萬元等語，顯然與實際土增稅稅額不符，確有未盡善良
    管理人之注意義務無疑。
  ⑵然而，原告自承被告當時所告知之土增稅稅額係「約」100
    萬元，僅係大約之數，再觀之委售同意書上亦記載「如土增
    稅未達100 萬，則服務費依價差計算比例…」等語（見本院
    審訴卷第14、15頁），足見原告應可預見土增稅未必會高達
    100 萬元；其次，依委售同意書上所記載，當時兩造所約定
    者，係若系爭土地以400 萬元出售，服務費為44.98 萬元，
    而土增稅約定均由買方負擔，惟原告在與馬清萬算訂約時，
    卻自行與馬清萬約定在系爭買賣契約上記載價金為300 萬元
    ，不僅與原先約定之價金數額不符，更可能始得土增稅計算
    基礎產生差異（被告所告知之土增稅係在400 萬元計算基礎
    上，原告卻自行將價金減為300 萬元，當然會始得計算基礎
    不同；縱使嗣後經本院調查可能並無差異，但此係事後調查
    之結果，並不妨礙當時被告所告知之計算基礎）。再由證人
    即辦理系爭土地買賣簽約及過戶事宜之代書陳佳利到庭證稱
    ：當時快過年了，我本來不想接系爭土地買賣這個案子，後
    來雖然接了，但跟雙方說過完年後才能去辦，而系爭土地買
    賣簽約當天被告沒有去，當時買賣雙方當場協定價金為300
    萬元，原告曾質疑買賣價金應為400 萬元而非300 萬元，但
    因賣方仲介有向賣方表示過土增稅要100 多萬元，他們私下
    談說我們不用那麼複雜，賣方當時也急著要回美國，所以就
    協商土增稅由買方負擔，價格抓個整數，最後協議就寫300
    萬元，我有向雙方解釋土增稅約定由買方負擔之意思，但我
    並沒有算土增稅，過完年我自己算土增稅時才發現不用土增
    稅，調謄本來看是要土增稅，再乘以物價指數就不用土增稅
    了，至於公契是用公告現值，實價登錄則是300 萬元等語在
    卷（見本院審訴卷第97至100 頁），可知被告於系爭買賣契
    約簽訂時未在場，原告係基於其自己之自由意志，在與馬清
    萬商談時基於簡化程序或其他因素而自行讓利100 萬元，除
    將原本預估之100 萬元土增稅內化為價金之一部，而非由馬
    清萬在價金以外另外自行負擔，更將約定價金由原先之400
    萬元降為300 萬元，對原告而言，其預期出售系爭土地獲得
    之利益即係300 萬元，嗣後亦已自馬清萬處獲得300 萬元價
    金之給付，已難認原告受有何損害，若原告維持原本之約定
    ，亦即價金為400 萬元，土增稅由馬清萬自行另外負擔，則
    不論土增稅最後核定數額若干，均不會影響原告出售系爭土
    地之利益，顯然致使原告獲利減少者乃原告自行與馬清萬協
    商訂約之結果，原告係自行決定將價金中之100 萬元讓由馬
    清萬去支付土增稅，而非讓馬清萬在原本之價金外再自行負
    擔，則原告所主張之獲益減少核與被告上開未盡注意義務之
    行為間無相當因果關係存在，原告據此請求被告應負不完全
    給付之損害賠償責任，即為無理由。
  ㈡原告請求被告依系爭協議返還仲介服務費7 萬元，是否有據
    ？
    按當事人締結之契約一經合法成立，其在私法上之權利義務
    ，即應受契約之拘束。經查，系爭土地買賣後，被告向原告
    承諾願退還已收服務費104,900 元予原告，並於109 年2 月
    4 日退還34,900元等節，為兩造所不爭執，復有委售同意書
    在卷可憑（見本院審訴卷第15頁），且上開委售同意書亦記
    載被告於109 年2 月4 日欠7 萬元於原告等語，兩造既在委
    售同意書外自行為系爭協議之約定，自應受該約定之拘束，
    則原告據此請求被告應依系爭協議之約定返還7 萬元，洵屬
    有據。
五、綜上所述，原告依系爭協議之法律關係，請求被告返還7 萬
    元，及自起訴狀繕本送達翌日即110 年2 月2 日（見本院審
    訴卷第35頁送達證書，起訴狀繕本係於110 年1 月22日寄存
    送達被告住所，送達應於110 年2 月1 日生效）起至清償日
    止，按週年利率5 ％計算利息之部分，為有理由，應予准許
    ，逾此範圍請求，為無理由，不應准許，應予駁回。又本判
    決第1 項所命被告給付之金額未逾50萬元，依民事訴訟法第
    389 條第1 項第5 款規定，應依職權宣告假執行，而此部分
    雖經原告陳明願供擔保請准宣告假執行，惟其聲請不過促請
    法院職權發動，故就原告勝訴部分即無再由原告聲請供擔保
    宣告假執行之必要；另依職權宣告被告預供擔保後亦得免為
    假執行；至原告敗訴部分，假執行之聲請因訴之駁回而失所
    附麗，應併予駁回。
六、本件事證已臻明確，兩造其餘攻擊防禦方法，經本院審酌後
    認均不足以影響判決之結果，爰不另贅論，附此敘明。
七、據上論結，原告之訴為一部有理由、一部無理由，依民事訴
    訟法第79條、第389 條第1 項第5 款、第392 條第2 項，判
    決如主文。
中    華    民    國   110    年    11    月    26    日
                   民事第四庭   法  官  王宗羿
以上正本係照原本作成。
如對本判決上訴，須於判決送達後20日內向本院提出上訴狀。如
委任律師提起上訴者，應一併繳納上訴審裁判費。
中    華    民    國   110    年    11    月    30    日
                                書記官  劉容辰